【裁判字號】    94,訴,7510
【裁判日期】    950613
【裁判案由】    拆屋還地
【裁判全文】
臺灣臺北地方法院民事判決              94年度訴字第7510號
原      告  國防部軍備局
法定代理人  丙○○
訴訟代理人  吳宏城律師
複代理  人  蔡坤鐘律師
被      告  乙○○
訴訟代理人  甲○○
上列當事人間拆屋還地事件，本院於95年5月30日言詞辯論終結
，判決如下：
    主  文
被告應將如附圖所示坐落台北縣新店市○○段三八三－九地號土
地及其上鐵皮屋建物（門牌號碼台北縣新店市○○路二號、面積
八點四二平方公尺）拆除，並將土地返還原告。
被告應自民國八十九年五月一日起至遷讓日止，按月給付新台幣
貳仟肆佰貳拾貳元。
原告其餘之訴駁回。
訴訟費用由被告十分之八負擔，餘由原告負擔。
本判決第一項於原告以新台幣肆萬陸仟元、本判決第二項於原告
以新台幣肆萬玖仟元供擔保後，得假執行。
原告其餘假執行之聲請駁回。
    事  實
甲、原告方面：
一、聲明：如主文第1項所示，及為以供擔保為條件之假執行宣
    告。
二、陳述：
（一）坐落台北縣新店市○○段383-9地號土地（分割自同段
      383-1地號）、面積9.06平方公尺如附圖所示，為國有財
      產，於民國60年7月14日撥給原告使用管理。
（二）詎被告未經原同意於89年4月間，擅自在系爭土地上攤蓋
      鐵皮屋一間，無權占有系爭土地，嗣經原告數度召開協調
      會，被告均拒不出席，最後一次協調會中結論，要求被告
      配合辦理承租或承購事宜結論通知被告，被告均不置理。
（三）被告無權占有原告所有之系爭土地，妨害原告之所有權，
      為此原告本於民法第767條所有物返還請求權規定，請求
      被告返還系土地，並將其上所搭蓋鐵皮屋拆除。又被告自
      89年4月12日起，確定非法占有前開土地，獲有相當於租
      金之不當利益，致原告受有損害，原告自得依民法第179
      條規定，查系土地係屬都市計劃區內之土地，依土地法第
      97條規定，依原告於89年之申報地價（法定地價）計算，
      被告應自占用時起至遷讓時止，相當於每月租金新台幣（
      下同）13,137元（14,500×9.06×10%=13,137）。
三、證據：提出土地登記簿謄本、占用照片、原告開會通知、原
    告書函暨協調會紀錄影本等件為證。
乙、被告方面：
一、聲明：原告之訴駁回。
二、陳述：系爭土地係因38年國軍撤退至台灣，無權占用原告所
    有之系爭土地，政府無權將194地號再分割為194之1分配予
    原告，雙方以灌溉溝渠為界。但部隊占用時該溝渠離原房舍
    尚有數10公尺之遠。68年間系爭土地加蓋軍眷宿舍，後又轉
    予眷屬，70年間軍眷舍與原告間因土地而糾紛而涉訟，經法
    院勸諭和解而結案。系爭土地原為被告所有，被告非無權占
    用，亦無不當得利。
三、證據：聲請囑託台北縣新店地政事務所至現場複丈，並製作
    複丈成果圖。
    理  由
一、本件原告起訴主張：系爭土地為國家所有，由原告為管理機
    關，因被告無權占有9.06平方公尺，並在其上蓋有鐵皮屋，
    經與原告召開協調會，請其承購或拆屋還地，原告並未置理
    ，為此本於民法第767條所有物返還請求權與民法第179條不
    當得利返還請求權，請求被告拆除騰空地上建物返還系爭土
    地與拆自89年5月1日起至遷讓日止，按月給付相當於租金不
    當利益13,137元之判決。
    被告則以：系爭土地於38年間原為被告所有，而與國軍占用
    土地相鄰，並無無權占有之事實等語，資為抗辯。
二、按所有人對於無權占有其所有物者，得請求返還之，民法第
    767條前段定有明文；又依最高法院51年台上字第2680號判
    例例意旨「國有財產撥給各地國家機關使用者，名義上雖仍
    為國有，實際上即為使用機關行使所有人之權利，故本院對
    於是類財產，向准由管領機關起訴，代國國家主張所有權人
    之權利，被上訴人持有所有權狀及駐用房屋保管卡，原審認
    其得為起訴行使所有人之權利尚非無據。」，依此，國有土
    地得由國家機關代國家主張所有人權利，故本件原告就其管
    理之系爭土地得對被告主張返還系爭土地。
三、原告主張被告無權占有其所有系爭土地，並在該土地蓋違章
    建築物之事實，業據原告提出建物登記謄本、地籍圖謄本、
    照片等件為證；並經本院囑託台北縣新店地政事務所製作如
    複丈成果圖如附圖所示，被告占用系爭土地面積，經複丈後
    確定如附圖所示之8.42平方公尺，應認原告之主張為可採信
    。因之，原告請求被告返還土地，應屬有據。被告雖辯稱未
    占用原告管理之系爭土地云云；然本件原告於起訴前即請台
    北縣新店丈量，原告並曾多次請被告協調承租或承購，有原
    告提出之複丈成果圖影本與協調會紀錄影本可證，嗣於起訴
    後，被告為確立是否占用，再申請地政事務所重新複丈，經
    重新複丈後確立占用如附圖所示，因之被告所辯，尚不足採
    。
四、按無法律上原因而受利益，致他人受損害者，應返還其利益
    ，民法第179條前段定有明文；又依不當得利之法則請求返
    還不當得利，以無法律上之原因而受利益，致他人受有損害
    為其要件，故其得請求返還之範圍，應以對方所受之利益為
    度，非以請求人所受損害若干為準，無權占有他人土地，可
    能獲得相當於租金之利益為社會通常之觀念，是占有系爭土
    地所得之利益，相當於法定最高限額租金之數額（最高法院
    61年台上字第1695號判例參照）。
五、次按城市地方房屋之租金，以不超過土地及其建築物申報總
    價額年息10%為限，土地法第97條第1項規定甚明，系爭土地
    位天闊大廈邊緣與被告所有之台北縣環河路2號建物之中間
    ，須經由被告房屋始能進入系爭土地，該土地僅8.42平方公
    尺，臨溝渠，其上則為違章建築鐵皮屋，有本院勘驗筆錄及
    原告提出之照片可證，基此系爭土地坐落地點及房屋現況，
    認以不超過系爭土地部分之申報總價年息2%為適當。查系爭
    土地申報地價為每平方公尺14,500元，被告占用面積8.42
    平方公尺，被告每月無權占有相當於租金不當利益為2,442
    元（14,500×8.42×2%=2,441.8，元以下四捨五入）。
六、綜上所述，本件原告主張被告無權占有其土地，並在系爭土
    地上蓋有違章建築，獲得相當於租金之不當利益等情，應為
    可取。從而，原告本於民法第767條前段所有物返還請求權
    與民法第179條前段不當得利返還請求權，請求被告將如附
    圖所示坐落台北縣新店市○○段383-9地號土地及其上建物
    （門牌號碼為台北縣新店市○○路2號、面積8.42平方公尺
    ）拆除，並將土地返還原告；暨被告應自89年5月1日起至返
    還土地日止，按月給付原告2,442元，為有理由，應予准許
    。逾此範圍，為無理由，不應准許。
七、原告陳明願供擔保，聲請宣告假執行，其勝訴部分於法並無
    不合，爰酌定相當擔保金額准許之。其敗訴部分，假執行之
    聲請失其依據，併予駁回。
八、結論：本件原告之訴為一部有理由、一部無理由，依民事訴
    訟法第第79條、第390條第2項，判決如主文。
中    華    民    國    95    年    6     月    13    日
                  民事第三庭    法  官  李維心
以上正本係照原本作成
如對本判決上訴，須於判決送達後20日內向本院提出上訴狀
中    華    民    國    95    年    6     月    13    日
                                書記官  詹雪娥


司法院資訊處製作；財團法人民間司法改革基金會備份。
